【裁判字號】    95,訴,1361
【裁判日期】    950831
【裁判案由】    塗銷所有權移轉登記等
【裁判全文】
臺灣臺中地方法院民事判決  95年度訴字第1361號
原      告  慶豐商業銀行股份有限公司
法定代理人  丁○○
訴訟代理人  丙○○
            甲○○
被      告  戊○○
            乙○○
右一人訴訟
代理人      葉涵德律師
當事人間塗銷所有權移轉登記等事件，本院於95年8月17日言詞
辯論終結，判決如下：
    主    文
確認被告二人間，就坐落如附表所示建物及土地所為之買賣關係
不存在。
被告乙○○應將如附表所示建物及土地於民國九十四年十二月三
十日以買賣為原因所為之所有權移轉登記（收件字號九十四年雅
登資字第一七六四一○號）予以塗銷。
訴訟費用由被告連帶負擔。
    事實及理由
一、本件被告戊○○未於言詞辯論期日到場，核無民事訴訟法第
    386條所列各款情形，爰依原告之聲請，由其一造辯論而為
    判決。
二、原告起訴主張：
  (一)先位之訴部分：
  (1)緣訴外人荃薰精品商行即吳文龍於民國（下同）93年間邀同
    被告戊○○為連帶保證人，向原告借款新台幣（下同）120
    萬元整，惟上述借款之利息及本金均僅繳至民國94年12月21
    日即未再繳納，目前尚積欠本金餘額442,342元，經原告主
    張到期並向法院聲請假扣押裁定及支付命令。
  (2)經查被告戊○○財產所得資料發現被告戊○○因意圖避免遭
    受原告實施終局之強制執行，已於民國94年12月30日將附表
    所示之不動產以通謀虛偽買賣意思表示移轉被告乙○○，並
    完成所有權之移轉登記，致影響原告之債權回收，既深且大
    。
  (3)被告乙○○與訴外人吳文龍（訴外人荃薰精品商行負責人，
    被告戊○○為連帶保證人）為直系血親兄弟，被告戊○○在
    訴外人荃薰精品商行作業務性質工作。被告乙○○稱「以新
    台幣壹佰捌拾萬伍仟元之價格買下……改由被告乙○○繳納
    銀行貸款」非為事實並不足採。蓋被告乙○○稱因工作不穩
    未獲貸款，然既工作不穩，且無法獲得貸款，怎麼有能力買
    賣該不動產，分明僅為藉口，按一般房屋買賣過戶，其房屋
    貸款設定義務人亦會更改為現所有權人，此為一般交易常態
    ，否則，倘現所有權人不為繳款，因設定義務人未改變，原
    所有權人仍須繳款，此非為常態之舉，亦即屬變態事實，被
    告自應就此負舉證責任。故依民事訴訟法第342條規定，請
    求被告乙○○提出向銀行聲請貸款之證明及工作證明，證明
    其有能力買賣房屋並有能力繳交貸款，另提供自過戶後由被
    告乙○○繳納日盛銀行貸款證明，證明該系爭標的過戶後確
    由被告繳納貸款。
  (4)按所謂通謀為虛偽意思表示，乃指表意人與相對人均無欲受
    意思表示之拘束，而相互為非真意之表示而言，其意思表示
    無效，民法第87條第1項規定甚明。本件被告戊○○為避免
    債權人查封其所有之財產，便與被告乙○○勾串通謀，以虛
    偽之意思表示藉買賣名義，將其所有系爭不動產移轉登記予
    被告乙○○所有，而達脫產目的之事實，被告戊○○與被告
    乙○○間之買賣行為係通謀虛偽意思表示，其意思表示無效
    。從而被告戊○○自得請求乙○○回復系爭房地之所有權移
    轉登記，惟被告戊○○其怠於行使此項權利，原告為保全債
    權，自得依民法第242條之規定以債權人之地位，代位戊○
    ○行使此項權利，請求被告乙○○將系爭不動產，以買賣為
    原因之所有權移轉登記予以塗銷，並回復登記為被告戊○○
    所有。
  (二)備位之訴部分：
  (1)本件原告對於被告戊○○尚有債權存在，已如前述。而被告
    戊○○將系爭不動產以買賣方式移轉被告乙○○，應無實際
    資金往來關係，茍被告主張有買賣法律關係存在之事實，自
    應就該積極存在之事實負舉證責任，並提出資金往來之證明
    。如被告等無法提出渠等買賣機關資金證明，則上開買賣應
    屬無償行為而有害及原告之債權，原告自得依民法第244條
    第1項規定聲請撤銷詐害之債權行為及物權行為，被告乙○
    ○塗銷所有權登記，回復登記為戊○○所有。
  (2)再退步言之，縱被告可提供資金往來證明，則該買賣應屬有
    償行為，被告戊○○在為買賣行為時應了解對原告尚有欠款
    ，被告乙○○既為訴外人吳文龍之直系血親兄弟，亦應知道
    被告戊○○與訴外人吳文龍對原告負有該欠款連帶責任，被
    告間均明知此買賣行為有損害原告債權仍為買賣行為，原告
    自得依民法第244條第2項規定聲請撤銷損害之債權行為及物
    權行為，被告乙○○塗銷所有權登記，回復登記為被告戊○
    ○所有。
  (3)被告稱「被告乙○○所買之房屋現市價僅壹佰柒拾萬……難
    謂被告間之買賣有足生損害原告之權利可言」。被告所言原
    告認不足採信。本案系爭標的物座落於台中縣潭子鄉如前述
    ，經實地訪查發現為一店面，經原告專業鑑價單位鑑定價格
    在218萬元至250萬元之間，按被告提出當時日盛商業銀行未
    償貸款金額為178.5萬元，相減之下尚有39.5萬元至71.5萬
    元，仍有相當價值，被告竟自為買賣過戶，積極減少財產，
    已構成詐害行為，原告自得依法請求撤銷。
  (三)聲明：
    (1)先位聲明：如主文第1項、第2項所示。
    (2)備位聲明：
      被告二人間，就坐落如附表所示房屋及土地之買賣債權
        行為及移轉所有權之物權行為，應予撤銷。
      被告乙○○就如附表所示建物及土地，於94年12月30日
        以買賣為原因所為之所有權移轉登記應予塗銷。
二、被告乙○○之答辯：
  (一)先位之訴部分：
  (1)被告乙○○與被告戊○○間之系爭不動產之買賣，並非無償
    抑或通謀虛偽之買賣。
  (2)本件不動產之買賣事實起因於被告戊○○於93年5月買下系
    爭不動產時即向訴外人日盛銀行抵押借款190萬元，至94 年
    12月間被告戊○○因已無資力再按月續為繳納銀行貸款及系
    爭房屋之管理費用，爰將系爭之房屋出售，惟適逢市場經濟
    低靡，遂委託房地產之仲介業者代行估價，得悉該房屋之市
    場行情僅在170萬元左右，然以當時日盛銀行未償之貸款金
    額即高達178萬5千元未為清償，設被告戊○○若以160餘萬
    元出售尚不足清償日盛銀行未償之貸款及仲介費用、稅金等
    ，由於有此因素被告戊○○自是不願賠本出售，而當時因被
    告乙○○並無自有房屋，本即委託其兄長吳文龍代尋低價之
    房屋作為日後娶妻生子之所，因此被告自其兄長吳文龍處得
    悉上情後，即主動與被告戊○○接洽，嗣以180萬5千元之價
    格買下系爭不動產，當時被告乙○○本欲以本人之名義以該
    系爭之房屋為之抵押向銀行辦理貸款清償被告戊○○積欠日
    盛銀行未償之貸款，嗣因被告乙○○係從事民間建築板模工
    作並無穩定之僱主，而未獲貸款，故將系爭房屋所欠負日盛
    銀行之抵押貸款，即改由被告乙○○繳納銀行貸款。
  (3)如前述被告間之買賣並非如原告所指之通謀虛偽，而係真正
    之買賣，現原告主張被告間之買賣係通謀而為虛偽意思表示
    者，應由原告負舉證責任，此觀最高法院48台上29號判例即
    明。關於系爭不動產之抵押債務人自買賣完成後至今仍係戊
    ○○，而未能隨買賣移轉為乙○○，純因乙○○之信用不佳
    ，以致未能同時將債務人改為乙○○，因之向慶豐銀行之付
    款仍以戊○○之名義為之。實則真正之付款人則為乙○○。
  (4)慶豐銀行以信用貸款給荃蕙精品商行連帶保證人為乙○○及
    戊○○，其時系爭之不動產所有人戊○○即以該不動產向日
    盛銀行設定抵押貸款在先，而慶豐銀行仍甘冒毫無抵押之風
    險，遽然貸款給該精品商行，故縱然戊○○未將不動產移轉
    給乙○○，其對慶豐銀行之債權亦毫無保障，
  (二)備位之訴部分：
    查以被告乙○○所買之房屋現市值僅170萬，竟欠第一順位
    抵押權人日盛銀行175萬元一節觀之，以系爭房屋扣除現其
    未償之抵押權債外，早已無任何之殘餘價值，故實難謂被告
    間之買賣有足生損害原告之權利可言，況參照最高法院48台
    上38號判例「債權人對於債務人所為之有償行為，如欲聲請
    法院予以撤銷，必先證明自己之權利係因該行為致受損害而
    後可，否則無撤銷權行使可言。」因之被告間不動產買賣並
    未損害其原告權利。
  (三)聲明：原告之訴駁回。
三、被告戊○○未於言詞辯論期日到庭，亦未提出書狀做何聲明
    或陳述。
四、兩造經法官試行整理並簡化爭點，結果如下：
  (一)兩造不爭之事項：
  (1)訴外人吳文龍邀同被告戊○○為連帶保證人於93年4月21日
    向原告借款新台幣（下同）120萬元，債務人吳文龍自94年
    12月21日起即未再繳息，尚積欠原告本金442,342元及利息
    、違約金。
  (2)被告戊○○於94年12月30日將所有坐落台中縣潭子鄉○○段
    433地號土地及其上之同段129建號即門牌號碼台中縣潭子鄉
    ○○○街19號一層及地下層建物（含共同使用部分建物）所
    有權移轉登記予債務人之弟乙○○。
  (二)兩造爭執之事項：
  (1)被告二人間就系爭房地所有權移轉登記是否出於通謀虛偽意
    思表示而為？
  (2)被告二人間就系爭房地所有權移轉登記若非出於通謀虛偽意
    思表示而為，原告得否行使民法第244條撤銷權？
五、得心證之理由：
  (一)原告主張：訴外人吳文龍邀同被告戊○○為連帶保證人於93
    年4月21日向原告借款120萬元，債務人吳文龍自94年12月21
    日起即未再繳息，尚積欠原告本金442,342元及利息、違約
    金，被告戊○○於94年12月30日將如附表所示之不動產所有
    移轉登記予債務人之弟即被告乙○○等情，業為兩造所不爭
    ，應堪採信，故原告為被告戊○○之債權人，其起訴確認被
    告二人間就系爭建物及土地之買賣關係不存在，即有確認利
    益，核先敘明。
  (二)原告主張：被告乙○○與訴外人吳文龍為直系血親兄弟，被
    告戊○○在訴外人荃薰精品商行作業務性質工作，而被告乙
    ○○稱因工作不穩未獲貸款，然既工作不穩，且無法獲得貸
    款，怎麼有能力買賣該不動產，故被告二人應屬通謀虛偽意
    思表示而為買賣等情，經查：
  (1)被告乙○○抗辯其以180萬5千元購買系爭不動產，並非出於
    虛偽買賣云云，並提出不動產買賣契約影本1份為證，惟上
    開不動產買賣契約書記載日期為94年12月18日，買賣價款為
    180萬5千元，契約成立時由被告乙○○先給付被告戊○○1
    萬元，銀行貸款228萬元由被告乙○○於所有權移轉登記完
    畢後，以乙○○名義向銀行貸款一次付清，貸款不足部分現
    金補足等內容，此有前揭契約書影本足證，而被告乙○○於
    本院審理時自陳系爭不動產當時之抵押借款為178萬5千元，
    且有被告乙○○提出之日盛銀行放款繳款存根影本2份在卷
    足憑，故上開契約書上抵押借款金額之記載顯有不實，足徵
    上開契約書內容亦屬不實。退步言之，縱使被告乙○○於訂
    約時誤認系爭不動產上之抵押借款確實為228萬元，然抵押
    借款顯已高於買賣價款180萬5千元，則被告乙○○豈有同意
    另向銀行貸款一次付清抵押貸款之理？顯見上開不動產買賣
    契約約定條款違反常理，上開契約顯屬虛偽不實。
  (2)被告乙○○自陳：其以180萬5千元購買系爭不動產時，本欲
    向銀行辦理貸款，然因從事建築板模工作並無穩定之雇主，
    而未獲貸款，且系爭房屋辦理所有權移轉登記予被告乙○○
    後，原由被告戊○○向日盛銀行抵押借款之債務人仍為被告
    戊○○，並仍以被告戊○○名義向日盛銀行繳交貸款等情，
    ，並有被告乙○○提出之被告戊○○名義繳交貸款之存款憑
    條影本4份附卷足稽。本院審之一般房屋所有權人出賣房屋
    後，如未塗銷原先設定之不動產抵押權，通常會要求辦理抵
    押債務人及義務人之變更手續。本件被告戊○○於出賣系爭
    房屋後被告乙○○後，豈有未要求辦理抵押借款承受程序，
    變更抵押借款之債務人，仍續任抵押借款債務人之理？又被
    告乙○○若自陳資力不佳，信用不好而無法辦理貸款，又豈
    有資力向被告戊○○購買系爭不動產？由此更足徵被告二人
    之買賣契約應屬虛偽不實。
  (3)綜上所述，本件原告主張：被告二人就系爭不動產買賣契約
    係出於通謀虛偽意思表示所為等情，應堪採信，被告乙○○
    抗辯系爭買賣並非基於通謀虛偽意思表示所為，顯不足採信
    。
  (三)按表意人與相對人通謀而為虛偽意思表示者，其意思表示無
    效。民法第87條第1項前段定有明文。本件被告二人就系爭
    不動產間，並無買賣關係等情，已如前述，則被告二人間，
    顯無基於買賣原因而移轉系爭不動產所有權之真意，應甚明
    確，則被告二人就系爭不動產所為物權行為，亦顯屬通謀而
    為虛偽意思表示，參酌前開民法第87條第1項之規定，其物
    權行為之意思表示亦應為無效。被告乙○○雖登記為系爭土
    地之所有權人，惟因物權行為無效，而無法取得系爭不動產
    之所有權，即非所有權人。
  (四)按債務人怠於行使利其權利時，債權人因保全債權，得以自
    己名義，行使其權利；該權利非於債務人負遲延責任時，不
    得行使，但專為保存債務人權利之行為，不在此限，民法第
    242條前段、第243條分別定有明文。本件被告二人就系爭土
    地買賣之債權行為及移轉所有權之物權行為因通謀虛偽意思
    表示而自始當然無效，被告戊○○本得訴請被告乙○○塗銷
    系爭土地之所有權移轉登記而回復至被告戊○○名下，惟被
    告戊○○並未行使，顯有怠於行使權利之情事；再者，被告
    戊○○目前尚積欠原告前揭債務尚未清償，已如前述，則原
    告為保全債權，自得依民法第242條、第767條代位被告戊○
    ○訴請被告乙○○塗銷如主文第2項所示之所有權移轉登記
    ，回復至被告戊○○名下。從而本件原告主張被告二人就系
    爭土地買賣之債權行為及物權行為均因通謀虛偽意思表示而
    無效，並據以請求確認被告二人就系爭土地之買賣關係不存
    在，且代位而訴請被告乙○○應將被告二人間於94年12月30
    日就系爭房地以買賣為為原因之所有權移轉登記予以塗銷，
    而回復為被告戊○○所有，為有理由，應予准許。
六、本件原告先位之訴既經本院審認為有理由，本院對於預備之
    訴，自無審理之必要。又本件事證已甚明確，兩造其餘攻擊
    防禦方法，經審酌結果，核與本判決之結論均無影響，爰不
    以一一論述，併予敘明。
七、據上論結，本件原告之訴為有理由，依民事訴訟法第78條、
    第85條第2項，判決如主文。
中    華    民    國    95    年    8    月    31    日
                  民事第三庭    法  官  陳毓秀
正本係照原本作成。
如對本判決上訴，須於判決送達後20日內向本院提出上訴狀。
中    華    民    國    95    年    8    月    31    日
                                書記官  吳美鳳


司法院資訊處製作；財團法人民間司法改革基金會備份。
